【裁判字號】    95,台上,2425
【裁判日期】    951027
【裁判案由】    土地所有權移轉登記
【裁判全文】
最高法院民事判決            九十五年度台上字第二四二五號
上  訴  人  甲○○
訴訟代理人  張政衡律師
被 上訴 人  乙○○
            丙○○
            丁○○
            戊○○
            己○○
共      同
訴訟代理人  李百律師
上列當事人間請求土地所有權移轉登記事件，上訴人對於中華民
國九十五年七月十一日台灣高等法院花蓮分院第二審更審判決（
九十四年度上更(二)字第一二號），提起上訴，本院判決如下：
    主  文
原判決廢棄，發回台灣高等法院花蓮分院。
    理  由
本件上訴人主張：兩造原共有土地，包含系爭土地（原坐落台東
市○○段第一六二之一、一六三之四及一九○六之八號土地，嗣
經土地重劃為台東市○○段第一○一號，持分千分之五五○）在
內，出售與訴外人鳳神建設股份有限公司（下稱鳳神公司），因
系爭土地為道路用地，未移轉登記為鳳神公司所有，而約定作為
訴外人李義良仲介費之抵充，再由伊向李義良、陳阿明以公告地
價購買，並以兩造之名義，於民國八十三年七月六日簽訂買賣契
約，伊於九十二年一月二十一日請求被上訴人依約履行遭拒，爰
依買賣契約之法律關係為請求等情，求為命被上訴人乙○○、丙
○○將系爭興安段第一○一號面積一二八九．九九平方公尺土地
持分各一○○○○分之七一一、被上訴人己○○將上開土地持分
一○○○○分之六三六、被上訴人戊○○將上開土地持分一○○
○○分之三一三、被上訴人丁○○將上開土地持分一○○○○分
之二三七之所有權移轉登記與伊之判決。
被上訴人則以：上訴人主張兩造間訂立之公證買賣契約係出於偽
造，更係雙方代理，應屬無效；又上訴人主張向李義良、陳阿明
購得系爭土地，絕非事實等語，資為抗辯。
原審維持第一審所為上訴人敗訴之判決，駁回其上訴，無非以：
查被上訴人於九十四年十一月四日已將系爭土地所有權移轉登記
於訴外人蔡麗婧，被上訴人已非系爭土地之所有權人，上訴人主
張之事實縱使為真，其請求被上訴人將系爭土地之所有權移轉登
記與上訴人，已屬給付不能，其請求為無理由，應予駁回等詞，
為判斷之基礎。
惟按當事人在第二審為訴之變更合法者，原訴可認為已因而視為
撤回，第一審就原訴所為判決，當然失其效力，第二審僅得就變
更之新訴為裁判，不得就第一審之原訴為裁判。查上訴人於九十
五年三月十六日具狀（原審收狀日為十七日）向原審陳明訴之變
更，並變更聲明，於同年四月十九日準備程序中，亦陳明聲明如
九十五年三月十六日民事訴之變更狀，而被上訴人於同年六月二
十四日向原審提出之答辯狀中，首先即表明：「上訴人於九十五
年三月十六日提出訴之變更狀，表示以情事變更為由，將其訴訟
標的變更為侵權行為損害賠償，被上訴人敬表同意，並陳明不同
意上訴人再為任何訴之變更或追加」等語（見原審上更(二)卷第一
○四、一○五、一一三、一四○之一頁），足見被上訴人同意上
訴人所為訴之變更，依民事訴訟法第四百四十六條第一項前段之
規定，上訴人訴之變更即屬合法，揆諸首揭說明，其在第一審之
訴視為撤回，第一審判決失其效力，原審應就上訴人變更之新訴
為實體裁判。乃原審見未及此，竟以被上訴人不同意上訴人為訴
之變更，裁定予以駁回（此部分經上訴人抗告，本院另以裁定將
原審該裁定廢棄），並以被上訴人已給付不能為由，未就上訴人
變更之新訴為裁判，而維持第一審判決，駁回上訴人之上訴，於
法洵有未合。上訴論旨，執以指摘原判決不當，求予廢棄，非無
理由。
據上論結，本件上訴為有理由。依民事訴訟法第四百七十七條第
一項、第四百七十八條第二項，判決如主文。
中    華    民    國  九十五  年    十    月  二十七  日
                      最高法院民事第三庭
                          審判長法官  吳  正  一
                                法官  劉  福  聲
                                法官  黃  義  豐
                                法官  鄭  玉  山
                                法官  王  仁  貴
      本件正本證明與原本無異
                                      書  記  官
中    華    民    國  九十五  年   十一   月    七    日
                                                      Ｅ


司法院資訊處製作；財團法人民間司法改革基金會備份。
